【裁判字號】    95,婚,425
【裁判日期】    950823
【裁判案由】    離婚等
【裁判全文】
臺灣臺中地方法院民事判決               95年度婚字第425號
原告即反訴被告  甲○○
訴訟代理人      黃鼎鈞律師
複代理人        林俐伶律師
被告即反訴原告  乙○○
訴訟代理人      黃清濱律師
                陳湘茹律師
                黃淑雅律師
                陳呈雲律師
上列當事人間請求離婚等事件，本院於民國九十五年八月九日言
詞辯論終結，判決如下：
    主      文
准原告與被告離婚。
訴訟費用由被告負擔。
准反訴原告與反訴被告離婚。
兩造所生未成年子女陳柏鈞（男、民國○○○年○月○日生）權
利義務之行使或負擔，酌定由反訴原告任之。
反訴被告得依如附表所示之時間、方法暨應注意事項與未成年子
女陳柏鈞會面交往。
反訴被告應自本判決確定之日起至未成年子女陳柏鈞成年之日止
，按月於每月五日給付反訴原告關於未成年子女陳柏鈞之扶養費
用新臺幣壹萬貳仟零貳拾元。如遲誤一期履行，其後之給付視為
亦已到期。
反訴原告其餘之訴駁回。
反訴訴訟費用由反訴被告負擔。
    事實及理由
甲、程序部分：
    按婚姻無效、確認婚姻成立或不成立、撤銷婚姻、離婚或夫
    妻同居之訴，得合併提起，或於第一審或第二審言詞辯論終
    結前，為訴之變更、追加或提起反訴；非婚姻事件之訴，以
    夫妻財產之分配或分割、返還財物、給付家庭生活費用或贍
    養費或扶養之請求，或由訴之原因、事實所生損害賠償之請
    求為限，得與第一項之訴合併提起，或於第一審或第二審言
    詞辯論終結前，為訴之追加或提起反訴；其另行起訴者，法
    院得以裁定移送於訴訟繫屬中之第一審或第二審法院合併裁
    判，民事訴訟法第五百七十二條第一、三項定有明文。本件
    被告於本院審理中（九十五年五月三日）提起反訴，依民法
    第一千零五十二條第一項第三、五款及同條第二項規定，請
    求判決准予反訴原告與反訴被告離婚，併請求酌定子女陳柏
    鈞權利義務行使負擔之狀態，及命反訴被告給付子女扶養費
    等，揆諸上開說明，核無不合，應予准許，合先敘明。
乙、實體部分：
壹、本訴部分：
一、原告主張：兩造於民國八十八年六月二十六日結婚，並育有
    一子陳柏鈞（男，九十一年六月五日生），三人共同設籍居
    住於臺中市○○區○○路一五二巷四六弄一六號。婚後被告
    不願負擔家庭生活費用，多由原告負擔，惟被告仍常藉故認
    為原告賺錢未支付家用，雙方因此迭有爭吵。詎被告竟有計
    畫性地將其個人物品搬離兩造住處，被告既已無心經營兩造
    婚姻，原告亦不願意分手後遭被告家人誤會有貪圖被告物品
    之意，故以簡訊通知被告，希望被告搬走熱水瓶、電冰箱等
    物品。原告雖曾另行租屋作為兩造新住處，豈料，被告竟於
    約一星期後即九十四年十月十四日，擅自攜子陳柏鈞返回娘
    家居住，除不履行同居義務外，更拒絕原告探視。幾經文件
    往返，並委託律師寄函，告知理性解決婚姻及監護等事，惟
    被告置若罔聞。按被告常因細故與原告爭吵，並擅自攜子離
    家他居，堪認兩造婚姻實難維繫，爰依民法第一千零五十二
    條第二項規定，請求判准離婚。併附帶請求兩造所生未成年
    子女陳柏鈞權利義務之行使或負擔，由原告任之等語。並聲
    明：(一)如主文第一項所示。(二)兩造所生未成年子女陳柏鈞權
    利義務之行使負擔，酌定由原告任之。
二、被告則以：兩造婚姻關係現存續中，並育有子女陳柏鈞。原
    告自九十年起即前往臺北工作，幾乎由被告獨自在臺中住所
    照顧子女，九十二年九月一日至九十三年二月二十八日，被
    告為專心照料、撫育子女而向公司請長期育嬰假，原告於該
    段期間雖給付五千元至八千元不等，作為被告與子女之生活
    費用，惟原告非但不感覺如此微少之生活費用如何讓被告與
    子女二人共同生活，甚至還要求被告列支出明細表，以證明
    費用支用處。婚姻共同生活期間，原告即常因細微之金錢與
    家庭生活費用之支付與被告爭吵。自九十四年一月起，原告
    數次以電話簡訊談論金錢問題，表示不想再支出家庭費用，
    希望分開生活；同年七月，並提出已簽名之離婚協議書，之
    後即催促被告搬離住所、將生活所需之熱水瓶、電冰箱帶走
    ，只留住所鑰匙讓被告使用；同年十月，原告更換住所門禁
    鎖及鑰匙，並未交付被告新鑰匙。原告雖曾另行租屋作為兩
    造新住處，惟原告僅負擔一個月之租金，爾後租金需由被告
    自行負擔，被告因無法負擔房屋租金，遂攜子離開。原告對
    金錢錙銖必較，於被告育嬰期間雖有提供微薄之生活費用供
    被告與子女生活，卻要求列出使用明細，此種極端不信任之
    夫妻生活，著實令被告精神飽受折磨，且原告為使被告搬離
    住所，竟將住所鑰匙更換，迫使被告另外租屋居住，已該當
    所謂不堪同居之虐待。此外，原告自九十四年七月起，即以
    簡訊要求被告返還住所鑰匙，同年十月，並更換住所鑰匙，
    使被告無法進入，足見原告不僅有違背同居義務之客觀事實
    ，亦有拒絕同居之主觀情事。再者，原告平時均在臺北工作
    ，未分擔家庭勞務，且薪資又較被告優渥。因雙方並無另外
    約定關於家庭生活費用如何分擔，因此原告就家庭生活費用
    自應負擔較大部分，惟原告除不負擔勞務外，所支出之家庭
    生活費用亦甚少，由此見原告不盡分擔家庭生活費用之義務
    ，顯已構成惡意遺棄。綜上所述，被告因不堪原告同居之虐
    待及惡意遺棄，方攜子離開兩造住處，故原告依民法第一千
    零五十二條第二項規定請求離婚，並無理由，應予駁回等語
    置辯。並聲明：原告之訴駁回。
貳、反訴部分：
一、反訴原告主張：除援引本訴之答辯外，另補稱：
  (一)反訴原告為了解反訴被告之所以不願在中部謀職，與反訴原
    告一同生活之真正原因，遂委請徵信社派員徵信，徵信結果
    發現反訴被告已另結新歡，違反夫妻間之忠誠義務。是以，
    反訴被告與反訴原告在金錢上錙銖必較，早令反訴原告深感
    夫妻間之誠實與互信基礎動搖，而兩造分居迄今，反訴被告
    對於反訴原告母子生活毫不聞問，足見反訴被告對於反訴原
    告已無感情聯繫，是爰依民法第一千零五十二條第一項第三
    款、第五款及第二項之規定，請求判決准予離婚。
  (二)反訴被告於兩造所生未成年子女陳柏鈞出生前至今，皆於北
    部工作，以致子女出生後之日常生活皆由反訴原告負擔與照
    顧，反訴被告僅偶爾於週末返家短暫相聚。反訴原告目前於
    矽品精密工業股份有限公司任職，工作穩定，雖收入不如反
    訴被告優渥，但仍可維持子女適當之生活品質，如由反訴原
    告任子女之親權人，不但可給予充分之關懷與照顧，且陳柏
    鈞目前尚稚幼，如有充分母愛當可使其健全成長，因此基於
    未成年子女最大利益考量，對於兩造所生未成年子女陳柏鈞
    權利義務之行使或負擔，請求判決准予由反訴原告任之。
  (三)依行政院主計處九十三年度臺中縣縣民家庭收支調查報告所
    示，臺中縣縣民該年度每人每月平均支出為一萬四千六百八
    十八元。陳柏鈞尚年幼，為使其目前生活及將來就學期間經
    濟來源不虞匱乏，並能受到較好之照顧，如鈞院判准兩造離
    婚，陳柏鈞權利義務之行使或負擔由反訴原告任之，依反訴
    被告之資力及衡酌現實養育費用之支出，再加之反訴原告擔
    任實際之養育者，所付出之心力當非反訴被告僅支付扶養費
    用可比擬，故反訴原告請求反訴被告應自反訴訴狀送達翌日
    起至兩造所生未成年子女陳柏鈞成年之日止，按月於每月五
    日給付反訴原告新臺幣一萬五千元，如遲誤一期履行，其後
    之期間視為亦已到期等語。並聲明：(一)如主文第三、四項所
    示。(二)反訴被告應自反訴訴狀送達翌日起至兩造所生未成年
    子女陳柏鈞成年之日止，按月於每月五日給付反訴原告新臺
    幣一萬五千元，如遲誤一期履行，其後之期間視為亦已到期
    。
二、反訴被告則以：除援引本訴之陳述外，另補稱：否認反訴原
    告主張之所有事實，尤其有關精神虐待及惡意遺棄部分之敘
    述，實為無稽；反訴原告每月薪資僅二萬元，且育嬰期間未
    工作，反訴被告每月有五萬元薪資，依常理推斷，自是反訴
    被告支付較多生活費用；九十四年七、八月間，兩造已談及
    離婚分居之事，反訴原告並陸續搬走自己物品，能謂遺棄嗎
    ？又反訴原告將子女強行帶走後，即避不見面，反訴被告除
    親自至反訴原告可能住處尋找外，亦曾以存證信函、律師函
    欲與反訴原告商談等語置辯。並聲明：反訴原告之訴駁回。
參、得心證之理由：
  一、關於本、反訴請求離婚部分：
      本件應予審酌者為兩造間婚姻是否發生破綻？是否有重大
      難以維持之事由？應係可歸責於何人？
    (一)原告主張兩造婚姻關係現仍存續中，並育有未成年子女陳
      柏鈞之事實，有戶籍謄本一件在卷為證，並為被告所不爭
      執，堪信為真實。
    (二)原告主張婚後被告不願負擔家庭生活費用，多由原告負擔
      ，惟被告仍常藉故認為原告賺錢未支付家用，雙方因此迭
      有爭吵等語，被告雖抗辯其育嬰期間，原告僅僅給付五千
      元至八千元不等作為被告與子女之生活費用，並要求列支
      出明細以證明費用支用處，但亦坦承婚姻共同生活期間，
      兩造即常因細微之金錢與家庭生活費用之支付發生爭吵等
      語。參諸兩造上開陳述，足認雙方因金錢問題互生心結、
      怨懟，致情感不睦，原告對被告抱怨頻生，被告事實上對
      原告亦多所不滿，兩造夫妻情感生變，隔閡已深，客觀上
      已足令兩造婚姻關係產生破綻，其情至明。
    (三)復原告主張被告有計畫性地將其個人物品搬離兩造住處，
      因不願意分手後遭被告家人誤會有貪圖被告物品之意，故
      通知被告，希望被告搬走熱水瓶、電冰箱等物品，復其雖
      曾另行租屋作為兩造新住處，惟被告於約一星期後即九十
      四年十月十四日，即擅自攜子返回娘家居住，雖委託律師
      寄函，告知理性解決婚姻及監護等事，惟被告置若罔聞等
      語，並提出律師函暨回執為證。被告則以原告數次以電話
      簡訊談論金錢問題，表示不想再支出家庭費用，並催促被
      告搬離住所，嗣更換住所門禁鎖及鑰匙，而原告雖曾另行
      租屋作為兩造新住處，惟原告僅負擔一個月之租金，爾後
      租金需由被告自行負擔，被告因無法負擔房屋租金，方攜
      子離開，分居迄今，原告對於被告母子生活毫不聞問抗辯
      之，並提出原告所不爭執之簡訊翻拍資料為證。姑不論被
      告係有計劃搬離兩造住處或係遭原告催促，經衡之上情，
      堪認兩造非但因金錢問題多次發生爭執，彼此無法取得共
      識，亦無法理性協調，復因此無法共同生活而分居，而於
      分居期間，原告除以律師函聯絡被告共商婚姻及監護事宜
      外，未再以其他積極作為努力化解彼此間之歧見；而被告
      放任兩造磨擦日漸嚴重，以消極態度面對兩造婚姻之困境
      ，顯然兩造彼此間無良好互動或積極有效之對談與溝通，
      致兩造間所產生之情感裂痕始終未能修補，陷入僵局與窘
      境，實難謂兩造間之婚姻破綻非屬重大，至為灼然。
    (四)被告主張原告另結新歡，違反夫妻間之忠誠義務，並提出
      照片九幀為證，原告對於可辨識係原告本人之其中二幀並
      不爭執，但否認其餘照片中之男子係原告本人，並稱其所
      不爭執之照片中之女子僅係銀行業務員，雙方並不認識等
      語。觀之原告所不爭執之照片，並未見原告與他人有何親
      暱舉止之情，而被告就原告已逾越夫妻間應遵守之道德份
      際，亦無法舉證以實其說，自難遽此即為有利於被告之認
      定。
    (五)按民法第一千零五十二條第二項所稱「有前項以外之重大
      事由，難以維持婚姻者」，乃抽象的、概括的離婚事由，
      係民法親屬編於七十四年修正時，為因應實際需要，參酌
      各國立法例，導入破綻主義思想所增設。但其事由應由夫
      妻之一方負責者，僅他方得請求離婚，是其所採者為消極
      破綻主義精神，而非積極破綻主義。關於是否為難以維持
      婚姻之重大事由，其判斷標準為婚姻是否已生破綻而無回
      復之希望。而婚姻是否已生破綻而無回復之希望，則應依
      客觀的標準，即難以維持婚姻之事實，是否已達於倘處於
      同一境況，任何人均將喪失維持婚姻意欲之程度而定。至
      於同條但書所規定「難以維持婚姻之重大事由應由夫妻之
      一方負責者，僅他方得請求離婚」，乃因如肯定有責配偶
      之離婚請求，無異承認恣意離婚，破壞婚姻秩序，且有背
      於道義，尤其違反自己清白（clea hands）之法理，有欠
      公允，同時亦與國民之法感情及倫理觀念不合，因而採消
      極破綻主義。然若夫妻雙方均為有責時，則應衡量比較雙
      方之有責程度，而許責任較輕之一方向應負主要責任之他
      方請求離婚，以符合公平（最高法院九十一年臺上字第二
      ０二三號判決意旨參照）。本件兩造婚後屢因金錢問題有
      所爭執，彼此復無法有效或理性溝通解決，致心結與怨懟
      日益增深，兩造因此而自九十四年十月分居迄今等情，已
      如前述。而兩造分居期間，彼此仍無法誠摯敞開心胸與他
      方對談，致夫妻情感日漸疏離、冷漠，甚者，兩造於訴訟
      中均未有所反省，仍逕指責、埋怨他方之過錯，並均表明
      希望結束兩造之婚姻關係，足見兩造婚姻已不具互信、互
      愛、互諒之基礎，彼此間之夫妻情愛已喪失殆盡，嚴重妨
      礙家庭生活之美滿幸福。觀其情形，任何人倘處於同一地
      位時，均難期待繼續維繫婚姻及家庭生活之和諧，是本件
      兩造間之婚姻確實已生破綻而無回復之希望，有不能維持
      婚姻之重大事由。而揆諸兩造婚姻生活中長期互動不良，
      及分居期間兩造均未積極溝通、尋求解決，顯見雙方對於
      婚姻之維繫均未著力，現兩造又各自均提起離婚之本、反
      訴，並表達無繼續維繫婚姻和諧之意願，是造成雙方婚姻
      難以維持之結果，兩造均應負同等之過失責任。故無論原
      告請求離婚或反訴原告（即被告）反訴請求離婚，依民法
      第一千零五十二條第二項規定，均屬有據，應予准許。
    (六)又按離婚之訴為形成之訴，訴訟標的依通說為形成權即離
      婚事由之存否，於同一當事人主張多項離婚原因時，如法
      院認其中一項為有理由，對於當事人之其他主張即無須審
      酌，本件反訴原告主張離婚之原因另有民法第一千零五十
      二條第一項第三、五款之事由，惟本院既已依民法第一千
      零五十二條第二項規定准予兩造離婚，則對於反訴原告之
      其他主張，自無審究之必要，併為敘明。
  二、本訴及反訴關於未成年子女權利義務之行使或負擔（亦稱
      親權）部分：
    (一)按夫妻離婚後，對於未成年子女權利義務之行使或負擔，
      依協議由一方或雙方共同任之。未為協議或協議不成者，
      法院得依夫妻之一方、主管機關、社會福利機構或其他利
      害關係人之請求或依職權酌定之，民法第一千零五十五條
      第一項定有明文。又法院為民法第一千零五十五條之裁判
      時，應依子女之最佳利益，審酌一切情狀，參考社工人員
      之訪視報告，尤應注意左列事項：(1)子女之年齡、性別、
      人數及健康情形。(2)子女之意願及人格發展之需要。(3)父
      母之年齡、職業、品行、健康情形、經濟能力及生活狀況
      。(4)父母保護、教養子女之意願態度。(5)父母子女間或未
      成年子女與其他共同生活之人間之感情狀況，民法第一千
      零五十五條之一，亦定有明文。又所謂監護（即親權），
      除生活保持外，尚包括子女之教育、身心之健全發展及培
      養倫理道德等習性在內，應就兩造之職業、經濟狀況、監
      護能力及其子女之多寡等一切情況，通盤加以考慮，最高
      法院曾著有六十九年臺上字第二五九七號判例可資參照。
    (二)兩造婚後育有未成年子女陳柏均一人，兩造於本件審理終
      結前，對於兩造未成年子女權利義務之行使或負擔未為協
      議由一方或雙方共同任之，本院自得依聲請及依職權酌定
      之。經本院依職權函請主管機關委託財團法人臺灣兒童暨
      家庭扶助基金會臺中縣分事務所對兩造及未成年子女進行
      訪視調查，訪視評估略以：(一)被監護人目前身體成長狀況
      佳，受良好照顧及呵護；(二)兩造皆有監護、照顧意願；(三)
      兩造皆有監護與妥善照顧兒童生活能力，就過去與目前兒
      童受照顧概況而言，無不當之生活照顧與管教；(四)兩造親
      友資源皆能妥善提供被監護人生活照顧，並能適時提供適
      當協助；(五)就以上評估兩造皆有監護兒童能力，惟兩造在
      溝通、協調照顧兒童生活事宜無共識，致使被監護人雖在
      被告照顧下活潑健康，發展正常，但因原告無法順利探視
      被監護人，造成缺乏建立親子關係之機會。原告未來規劃
      回至中部工作，建議由雙方共同監護，並由法院明訂監護
      權及探視權之履行，讓被監護人能與父母雙方建立親密關
      係，以免因雙方的離異，而剝奪子女享受父母親情的機會
      ；(六)被監護人目前為兒童期，身心發展需要成人給予充分
      之關愛與呵護，透過與成人之安全依附、關心和教導，始
      能建立良好之互動關係、自我概念及價值觀，因此，被監
      護人需要父母之親情連結，和經常性之互動關懷。因雙方
      目前在探視監護人尚有所爭議，因此建議由法院明訂未與
      被監護人共同居住一方之探視時間、方式以及分擔教養職
      責，以免日後兩造產生怨懟將彼此不悅情緒轉嫁至被監護
      人身上，進而給予被監護人過多負面之影響和教導，此外
      ，透過探視亦可互相監督教養，以保障兒童受照顧品質；
      (七)因被告在工作、收支有所隱瞞，訪視過程中雖提及有欠
      債部分，但對債務償還無計畫，社工員憂慮被告債務問題
      可能影響對被監護人提供穩定生活及需求滿足，建議法院
      進一步評估被告經濟狀況等語，此有臺中縣分事務所九十
      五年六月八日台童中縣收監字第九五０七三一號函文暨所
      附之訪視報告在卷足稽。
    (三)徵之兩造於共同生活期間即屢因金錢問題發生爭執，致情
      感失和，彼此分隔兩地居住，互動關係不佳，顯見未成年
      子女陳柏鈞之親權如欲由雙方共同行使或負擔，已屬不可
      能，亦不利於子女。是本院審酌上情認為，被告於兩造分
      居前已實際負責照顧子女陳柏鈞，嗣兩造分居後，子女陳
      柏鈞亦持續由被告擔負起養育照顧之責，且子女陳柏鈞經
      由被告同住照顧、指導、教養，能確實滿足心理上與物質
      上之需要，使陳柏鈞仍能有安心感、幸福感等情緒上、心
      理上之安定性，並未有何陷於情緒混亂之情事，被告事實
      上已擔任子女陳柏鈞之『主要養育者』角色，被告對於子
      女陳柏鈞之膫解與需要亦較原告熟悉；再者，本院認在雙
      親家庭中成長之幼童，對於母親之依附往往較父親為深，
      母親之角色有其獨特之人格特質，最能瞭解年幼子女生活
      上之需要，因此「年幼隨母」之原則，在酌定年幼子女監
      護人時，自應予相當程度之參酌。此外，本件既然審酌之
      重心，在於『子女之最佳利益』，是如酌定子女權利義務
      之行使與負擔由任一造任之，勢須該造所得提供之生活環
      境及心靈慰藉與成長，有明顯逾於他造之處，否則自有違
      子女之最佳利益，又如兩造均未能提供更好的人格塑造環
      境，或兩者提供之生活環境及精神成長，均屬相當，則因
      生活環境之更易，子女必須重新摸索未知之世界，考量子
      女本身之適應力等，變更生活中心地，僅增加子女之適應
      生活壓力，對子女而言毫無益處，本院自有考量必要，於
      此情形，宜認子女原本之成長環境，為有利子女適應與成
      長之環境。是依兩造之工作、經濟狀況、家庭環境、照顧
      能力、照顧現狀、親友支持系統、保護教養未成年子女之
      意願，認未成年子女陳柏鈞目前由被告持續照顧中，其成
      長與學習情形良好，且被告亦無不當教養陳柏鈞之行為，
      是依未成年子女最佳利益計，爰酌定兩造所生未成年子女
      陳柏鈞權利義務之行使負擔，由被告（即反訴原告）任之
      ，較為妥適。
  三、關於未任親權一方與子女會面交往部分：
      末按夫妻雙方雖已仳離，然為未成年子女身心之健全成長
      ，彌補其因父母離婚所招致之不幸，並兼顧未任權利義務
      行使負擔之一方與子女之親子關係，現行民法就未行使負
      擔權利義務之一方與未成年子女之會面交往定有明文。又
      會面交往乃基於親子關係所衍生之自然權利（外國立法例
      有稱之為訪問權者），因其不僅是為父母之權利，更為未
      成子女之權利，亦應以子女之最佳利益為考量，同時會面
      交往之規定，使未取得未成年子女權利義務行使或負擔之
      一方，於離婚後仍繼續與其子女接觸連繫，是會面交住之
      實施為繼續性之事實狀態；本院雖判由被告（即反訴原告
      ）行使負擔未成年子女之權利義務，惟因父母子女天性，
      天下皆同，本院為免未成年子女由反訴原告保護教養而將
      對原告（即反訴被告）感到陌生，甚至排斥，有剝奪原告
      父愛之虞，兼顧未成年子女人格之正常發展及滿足親子孺
      慕之情，並參考前開訪視報告及兩造與親子間互動關係等
      ，認原告與子女間之會面交往權利不宜剝奪，於不影響子
      女之生活作習情形，為確保未成年子女於父母離婚後，能
      順利與父親會面交往，以健全其人格發展之最佳利益，爰
      依民法第一千零五十五條第五項規定依職權酌定原告與未
      成年子女會面交往之期間、方式如主文第五項所示，以維
      繫其等間之親情。至兩造請求本院酌定與未成年子女陳柏
      均會面之時間、方式，因本件係屬非訟性質，兩造請求之
      方式僅係供本院參考，本院自不受拘束，而得基於陳柏均
      之最佳利益酌定如附表所示，附此敘明。
  四、反訴關於未成年子女陳柏鈞扶養費之部分：
    (一)按父母對於未成年之子女，有保護及教養之權利義務；而
      父母對於未成年子女之扶養義務，不因結婚經撤銷或離婚
      而受影響；又負扶養義務者有數人，而其親等同一時，應
      各依其經濟能力，分擔義務，民法第一千零八十四條第二
      項、第一千一百十六條之二、第一千一百十五條第三項分
      別定有明文。法院依民法第一千零五十五條之規定，為酌
      定、改定或變更時，得命交付子女、未行使或負擔權利義
      務之一方與未成年子女會面交往之方式與期間、給付扶養
      費、交付身分證明文件或其他財物，或命為相當之處分，
      並得訂定必要事項。前項扶養費之給付，法院得依聲請或
      依職權，命為一次給付或分期給付。分期給付遲誤一期履
      行者，其後之期間視為亦已到期，為（修正前）非訟事件
      法第七十一條之六第一項、第二項所明定。對於未成年子
      女行使或負擔權利義務之一方依民法第一千零五十五條第
      三項規定請求法院酌定權利義務行使負擔之內容及方法時
      ，得併請求未行使或負擔權利義務之一方向其給付所應負
      擔之子女扶養費用（最高法院九十一年度臺上字第一五一
      九號、第二五五四號判決意旨可資參照）。又扶養費（保
      護教養費用）請求權在實體法上，雖為一身專屬之權利，
      惟為求紛爭之解決，並兼顧未成年子女之利益，同時衡諸
      民法第一千零五十五條、民事訴訟法第五百七十二條之一
      及非訟事件法第七十一條之六（現行法第一百二十七條）
      之立法旨趣，應從寬認為在訴訟遂行過程中，任親權（或
      監護）主體之父或母一方，得本於法定訴訟擔當（或訴訟
      遂行權）之地位，為子女之利益為扶養費（保護教養費用
      ）請求，而具當事人適格。是父母若欲以自己名義請求子
      女扶養費，則須依民事訴訟法第五百七十二條之一規定，
      附帶請求酌定親權人，再依非訟事件法第一百二十七條之
      規定，一併請求法院命未行使權利義務之他方給付子女之
      扶養費。由此可知，離婚後，未成年子女對於父母之扶養
      費請求，其權利人為未成年子女，而非父母，民事訴訟法
      第五百七十二條之一與非訟事件法第一百二十七條之規定
      ，離婚訴訟當事人之夫或妻（父或母），得以自己名義行
      使其未成年子女之扶養權利，而為給付扶養費（保護教養
      費用）之請求，可謂是授與『附帶請求訴訟之遂行權』，
      而為『法定訴訟擔當』之一種。是關於子女扶養費之請求
      與交付子女，均已在非訟事件法第一百二十七條明文規定
      ，則現行民事訴訟法第五百七十二條第三項所定扶養之請
      求應不包括子女扶養費之請求。故若未於離婚訴訟中附帶
      請求酌定親權人時，法院固得依職權酌定父母之一方為親
      權人，並依職權命不任親權之一方給付子女之扶養費（保
      護教養費用），若法院亦未依職權為之，則父母不得於離
      婚訴訟中不附帶請求酌定親權人，而直接依民事訴訟法第
      五百七十二條第三項規定，於離婚訴訟中合併提起請求子
      女扶養費之給付訴訟。是以，本件反訴原告請求對於兩造
      所生未成年子女權利義務行使負擔，酌定由反訴原告任之
      ，併為請求未行使負擔子女權利義務之反訴被告給付其應
      負擔之扶養費，揆諸前開說明，雖非以實體法上扶養權利
      主體即未成年子女為原告，亦屬有據。
    (二)依上開說明，反訴被告對陳柏鈞之扶養義務，並不因兩造
      離婚而受影響。茲審酌：
    (1)按扶養費乃維持受扶養權利人生活所需之費用，其費用之
      需求係陸續發生，而在行使負擔子女權利義務之一方，其
      支出亦屬繼續性之給付，並非一次給付；但如父母之一方
      或雙方過去即有惡意不給付之行為，可預見其將來有到期
      不履行之虞，則例外採用一次給付之方式，應較符合其債
      務之本旨。是本件自仍應以分期給付為原則，而本件除無
      其他特別情事足資證明有命扶養義務人一次給付之必要外
      ，命扶養義務人一次給付鉅額之扶養費用總數亦不可能，
      是反訴原告請求反訴被告分期給付未成年子女之扶養費用
      ，應為有理由。
    (2)次按扶養之程度，應按扶養權利者之需要，與負扶養義務
      者之經濟能力及身分定之。負扶養義務者有數人，而其親
      等同一時，應各依其經濟能力分擔義務，民法第一千一百
      十九條、第一千一百十五條第三項分別定有明文。是本件
      關於反訴原告扶養陳柏鈞所支出之費用即陳柏鈞受扶養之
      程度，依前開規定及說明，得按受扶養權利者即陳柏鈞之
      需要，與負扶養義務者即兩造之經濟能力及身分而為適當
      之酌定。揆諸本件反訴原告現年係三十五歲，反訴被告現
      年係三十八歲，均正值壯年，並非無工作能力。復參酌兩
      造於本院審理及接受訪視時所陳述之職業及收入情形，反
      訴原告現於矽品精密工業股份有限公司任職，月薪約二萬
      元，反訴被告現於善存科技股份有限公司任職，月收入約
      五萬元，再參閱本院依職權利用稅務電子閘門調取反訴原
      告與反訴被告最近三年之財產所得調件明細表，反訴原告
      九十四年度、九十三年度、九十二年度之所得給付總額分
      別為三十七萬四千九百零五元、二十七萬二千三百四十九
      元、二十四萬六千二百七十五元，名下有投資六筆，財產
      總額為二十八萬七千九百八十元；反訴被告九十四年度、
      九十三年度、九十二年度之所得給付總額分別為六十九萬
      七千四百元、八十萬九千三百二十元、七十三萬四千一百
      四十九元，名下有汽車一輛、投資一筆，財產總額為十七
      萬七千五百元，綜上足認反訴原告之資力與反訴被告相較
      ，其資力較為不佳，另衡之日後子女陳柏係由反訴原告實
      際負責生活照顧及支出生活費用，其所付出之勞力亦非不
      能評價為扶養費之一部。是衡之上情，本院認反訴原告與
      反訴被告應依一比二之比例分擔子女之扶養費用。另參照
      行政院主計處編印之臺灣地區家庭收支調查報告，臺中縣
      每戶非消費性支出為十五萬五千一百八十八元，消費性支
      出為六十八萬二千一百四十三元，平均每戶人數為三點八
      七人，由此計算得知，每人每年平均支出為二十一萬六千
      三百六十五元（元以下入四捨五入），每人每月平均支出
      則為一萬八千零三十元（元以下四捨五入），此有九十三
      年度臺中縣家庭收支調查報告表一份在卷可稽。徵之上開
      行政院主計處每年發布之『家庭收支調查報告』中，經常
      性支出包括消費性支出及非消費性支出，其項目已經包括
      食衣住行育樂及保險等生活範圍，係目前較能正確反映國
      民生活水準之數據，且係不分成年人與未成年人一般日常
      生活之消費支出，並以未成年子女陳柏均居住之區域（臺
      中縣）所作成之家庭收支調查報告內容為標準，應客觀可
      採。且衡之陳柏均為未成年人，所需生活等費用應不至於
      多於成年人，自得以一萬八千零三十元核算陳柏均每月所
      需之扶養費用。而反訴原告與反訴被告應依一比二之比例
      分擔扶養費用已如前述，故反訴原告對於反訴被告所得請
      求之扶養費用以每月一萬二千零二十元為適當。再者，法
      院依民事訴訟法第五百七十二條之一附帶請求酌定親權行
      使事項時，該附帶請求應為非訟事件性質，此部份判決嚴
      格言之，應為裁定性格，無實質確定力，須待離婚等前提
      訴訟判決確定時，發生離婚、婚姻解消等效果，附隨處分
      之命給付扶養費部分才生執行力問題。若在此類判決主文
      內所明訂給付扶養費之始期早於兩造婚姻消滅，顯非合理
      ，若該始期晚於兩造婚姻消滅，又非妥當，故在此類判決
      主文內所訂給付之始期，應自前提訴訟判決確定之日起算
      ，才不致於發生與前提訴訟相矛盾之結果（台灣高等法院
      暨所屬法院九十三年度法律座談會決議內容參照）。是以
      ，反訴原告請求反訴被告給付未成年人陳柏均之扶養費，
      於自本判決確定之日起至未成年子女陳柏均成年之日止，
      按月於每月五日給付一萬二千零二十元之範圍內為有理由
      ，自應准許。反訴原告逾此部分之請求，為無理由，應予
      駁回。
    (3)又未成年子女陳柏均目前未滿四歲，尚屬年幼，而將來是
      否就讀大學，均屬目前無法預知者，為求終期之確定，爰
      將給付扶養費用之終期，定為陳柏均成年之日止。又本件
      命被告分期給付扶養費部分，為恐日後被告有拒絕或拖延
      之情，而不利子女之利益，爰參酌上開規定，併諭知如被
      告遲誤一期履行，其後之給付視為亦已到期，以確保未成
      年子女陳柏均受扶養之權利，爰判決如主文第六項所示。
肆、本件本、反訴部分事證已臻明確，兩造其餘攻擊防禦方法及
    證據資料，核與判決結果不生影響，爰不一一論述，併予敘
    明。
伍、本、反訴之訴訟費用依據：民事訴訟法第七十八條、七十九
    條。
中    華    民    國    95    年    8     月    23    日
                  家事法庭    法  官  簡賢坤
以上為正本係照原本作成。
如對本判決上訴，須於判決送達後二十日內，向本院提出上訴狀
，同時表明上訴理由（須附繕本）。
中    華    民    國    95    年    8     月    23    日
                              書記官 林錦源
附表：原告即反訴被告探視兩造所生子女陳柏鈞之時間、方法暨
      應注意事項：
一、時間：
（一）原告即反訴被告得於每月第一、三週之星期六上午九時探
      視陳柏鈞，並得攜出同遊或攜回同住，至翌日（即星期日
      ）下午六時前交還被告即反訴原告。
（二）於民國年份為奇數年（即民國九十七年、九十九年‧‧‧
      ）農曆除夕當日上午九時起，原告即反訴被告得攜同陳柏
      鈞出遊或返家同住，至大年初四下午六時前交還被告即反
      訴原告。
（三）於陳柏鈞就讀學校之暑假期間（含幼稚園），原告即反訴
      被告除得於（一）所示探視日期以外，另行選擇十五日探
      視陳柏鈞，該十五日期間得連續或分開執行，但須於每年
      暑假開始前，將該選定之十五日通知被告即反訴原告。
（四）前述兩造交付或交還陳柏鈞之地點為台中縣警察局豐原分
      局頂街派出所，但如經兩造以書面同意，得變更之。
（五）兩造於陳柏鈞年滿十六歲後，有關探視會面權之行使應尊
      重陳柏鈞之意願。
二、方法：
（一）得為見面、通信、通話之行為，但通話行為不得妨礙陳柏
      鈞之日常生活作息。
（二）得為致贈禮物、交換照片、拍照等行為。
三、兩造應遵守事項：
（一）兩造不得有危害陳柏鈞身心健康之行為。
（二）兩造不得對陳柏鈞灌輸反抗對造之觀念。
（三）原告即反訴被告於探視期間，應履行因親權所為相關生活
      習慣、學業輔導及作業完成等指示之義務。
（四）如陳柏鈞於會面交往中患病或遭遇事故，原告即反訴被告
      應為必要之醫療措施，並即通知被告即反訴原告，亦即在
      其會面交往實施中，原告即反訴被告仍須善盡保護教養之
      義務。
（五）陳柏鈞地址或聯絡方式或就讀學校如有變更，被告即反訴
      原告應隨時通知原告即反訴被告。
（六）被告即反訴原告應於原告即反訴被告行使探視權時，準時
      將陳柏鈞交付原告即反訴被告。
（七）原告即反訴被告應於探視期滿時，準時將陳哦鈞交還被告
      即反訴原告。
（八）原告即反訴被告於探視當日上午十一時前未前往探視者，
      除經被告即反訴原告或陳柏鈞同意外，視同原告即反訴被
      告放棄當日之探視權，以免影響被告即反訴原告及陳柏鈞
      之生活安排；但翌日如為探視日者，原告即反訴被告仍得
      於翌日探視。
（九）被告即反訴原告如無正當理由未遵守交付子女義務或違反
      前開應行注意事項時，原告即反訴被告得依民法第一千零
      五十五條第三項規定，請求法院改由原告即反訴被告行使
      負擔子女之權利義務。原告即反訴被告如無正當理由違反
      前開探視時應行注意事項或未準時交還子女時，被告即反
      訴原告得依民法第一千零五十五條第五項、非訟事件法第
      一百二十七條之規定禁止原告即反訴被告繼續探視或減少
      探視之次數。

司法院資訊處製作；財團法人民間司法改革基金會備份。
